【裁判字號】    98,交聲,1697
【裁判日期】    980518
【裁判案由】    聲明異議
【裁判全文】
臺灣臺中地方法院交通事件裁定        98年度交聲字第1697號
原處分機關  交通部公路總局臺中區監理所豐原監理站
異  議  人
即受處分人  甲○○
上列受處分人因違反道路交通管理處罰條例案件，對於交通部公
路總局臺中區監理所豐原監理站民國九十七年三月十三日所為之
裁決（豐監稽違字第裁六三─ＨＣ0000000號裁決書），
聲明異議，本院裁定如下：
    主  文
原處分撤銷。
甲○○不罰。
    理  由
一、原處分機關略以：異議人即受處分人甲○○（下稱受處分人
    ）駕駛車號ＰＣ－八八九五號自用小客車，於民國（下同）
    九十七年二月五日四時三十分許，行經臺中縣大雅鄉○○路
    六十號前，因「酒後駕車，經抽血檢驗值為一六四ｍｇ／ｄ
    ｌ，換算呼氣酒測值為每公升○‧八二毫克」之違規，為臺
    中縣警察局交通隊豐原分隊大雅小隊員警以中縣警交字第Ｈ
    Ｃ0000000號舉發違反道路交通管理事件通知單當場
    開單舉發。本案因酒駕違規涉公共危險罪，業經臺灣臺中地
    方法院檢察署緩起訴確定，且法務部九十五年五月二十五日
    法律字第○九五○七○○三九三號函釋「不起訴處分」包括
    「緩起訴處分」，本站爰依行政罰法第二條第一款、第二十
    六條第一項後段但書及第二項，暨道路交通管理處罰條例第
    三十五條第一項第一款規定，裁處罰鍰新臺幣（下同）四萬
    九千五百元，吊扣駕照十二個月（已於九十七年三月十三日
    豐監稽違字第裁六三─ＨＣ0000000號裁決已吊扣汽
    車駕照），施以道安講習，並無違誤等語。
二、受處分人聲明異議意旨略以：按酒後駕駛汽車之行為，除移
    送後有行政罰法第二十六條第二項所定經「不起訴處分」或
    為「無罪」、「免訴」、「不受理」、「不付審理」之裁判
    確定等情形，得再依違反行政法上義務規定裁處之外，不得
    逕依道路交通管理處罰條例第三十五條第一項第一款規定裁
    處行為人罰鍰之行政罰，已符行政罰法第二十六條一事不二
    罰之規定。又緩起訴之被告依檢察官緩起訴處分命令，向國
    庫、公益團體繳納捐款，係履行檢察官為緩起訴處分命令，
    與受刑事處罰無異，自不應再受行政裁罰（臺灣高等法院九
    十六年十一月刑事庭庭長法律問題研討會決議參照）。而受
    處分人酒後駕車之違規行為，經豐原監理站於九十七年三月
    十三日以豐監稽違字第裁六三─ＨＣ0000000號裁決
    書，裁處吊扣普通小型車駕照一年（已於九十七年三月十三
    日執行吊扣），並施以道安講習；同一事件亦經臺灣臺中地
    方法院檢察署於九十七年四月二日以九十七年度偵字第七○
    一一號緩起訴確定，並已依該署九十七年五月九日緩起訴處
    分命令通知書，向財團法人南投縣博幼社會福利慈善事業基
    金會支付五萬元，緩起訴期間已於九十八年四月二十三日期
    滿，並據提出豐原監理站九十七年三月十三日豐監稽違字第
    裁六三─ＨＣ0000000號裁決書、駕駛執照吊扣執行
    單、臺灣臺中地方法院檢察署檢察官九十七年度偵字第七○
    一一號緩起訴處分書、臺灣臺中地方法院檢察署函、臺灣臺
    中地方法院檢察署檢察官執行緩起訴處分命令通知書、緩起
    訴處分金收據、第一商業銀行存款存根聯等為憑。準此，豐
    原監理站自不應重複處罰，請求撤銷原處分，諭知不罰等語
    。
三、按汽車駕駛人飲用酒類或其他類似物後，其吐氣所含酒精濃
    度超過每公升零點二五毫克，不得駕車；駕駛汽車經測試檢
    定酒精濃度超過標準，處汽車駕駛人罰鍰一萬五千元以上六
    萬元以下，並當場移置保管該汽車及吊扣駕駛執照一年。道
    路交通安全規則第一百十四條第二款、道路交通管理處罰條
    例第三十五條第一項第一款定有明文。又一行為同時觸犯刑
    事法律及違反行政法上義務規定者，依刑事法律處罰之。但
    其行為應處以「其他種類行政罰」或得沒入之物而未經法院
    宣告沒收者，亦得裁處之。前項行為如經不起訴處分或為無
    罪、免訴、不受理、不付審理之裁判確定者，得依違反行政
    法上義務規定裁處之。本法所稱「其他種類行政罰」，指下
    列裁罰性之不利處分：限制或禁止行為之處分：限制或停止
    營業、「吊扣證照」、命令停工或停止使用、禁止行駛、禁
    止出入港口、機場或特定場所、禁止製造、販賣、輸出入、
    禁止申請或其他限制或禁止為一定行為之處分。行政罰法第
    二十六條、第二條第一款亦有明定。
四、查本件受處分人於前揭時、地，駕駛自用小客車因酒精濃度
    超過標準（酒精呼氣濃度達每公升○‧八二毫克）之違規事
    實，固有臺中縣警察局交通隊豐原分隊大雅小隊員警當場攔
    檢掣開之舉發違反道路交通管理事件通知單及裁決書等附卷
    可稽，且為受處分人於異議狀中所不爭執，惟按：
（一）依九十四年二月五日公布、九十五年二月五日施行之行政
      罰法第二十六條第一項規定：「一行為同時觸犯刑事法律
      及違反行政法上義務規定者，依刑事法律處罰之。但其行
      為應處以其他種類行政罰或得沒入之物而未經法院宣告沒
      收者，亦得裁處之。」此乃一行為同時造成刑罰法律與行
      政秩序罰規定發生競合適用之關係時，基於「一事不二罰
      」之法理，經由立法程序確立應以刑罰優先為原則，避免
      行為人承受過度且重複之處罰。此觀該條立法理由明確揭
      示：「一行為同時觸犯刑事法律及違反行政法上義務規定
      時，由於刑罰與行政罰同屬對不法行為之制裁，而刑罰之
      懲罰作用較強，故依刑事法律處罰，即足資警惕時，實無
      一事二罰再處行政罰之必要。且刑事法律處罰，由法院依
      法定程序為之，較符合正當法律程序，應予優先適用。但
      罰鍰以外之沒入或其他種類行政罰，因兼具維護公共秩序
      之作用，為達行政目的，行政機關仍得併予裁處，故為第
      一項但書規定」，其理益明。是以前揭行政罰法中刑事法
      律處罰優先且不再處以行政秩序罰之目的，既係因為行為
      人已接受刑罰而足資警惕，且已發生懲罰之作用，即無使
      行為人陷於雙重處罰之不利益，則關於刑事法律處罰之範
      圍自應採取實質認定，凡刑事實體法或程序法中所規定客
      觀上剝奪行為人生命、自由、財產權利，主觀上亦因制裁
      之嚴厲性、痛苦性，其強度足以造成心理強制而間接達成
      矯正教化目的之處遇手段，皆應納入其中，而不以形式上
      符合刑法第三十二條至第三十四條所定主刑及從刑種類者
      為限，始與前揭法律規範之意旨相符。
（二）次按道路交通主管機關對於汽車駕駛人酒後駕車之行為，
      依道路交通管理處罰條例第三十五條第一項第一款規定予
      以裁罰，係對行為人違反行政法上義務規定之行政罰，而
      汽車駕駛人酒後駕車之行為，經測試檢定酒精濃度超過規
      定標準，涉犯刑法第一百八十五條之三之公共危險罪嫌者
      ，道路交通主管處罰機關除有上開行政罰法第二十六條第
      一項但書規定，得處以其他種類行政罰之情形外，關於罰
      鍰部分，即應依上開行政罰法第二十六條及道路交通管理
      處罰條例第十條規定，移送地方法院檢察署處理，於移送
      後，非有上開行政罰法第二十六條第二項所定不起訴等事
      由，得依違反行政法上義務規定裁處者，不得再依道路交
      通管理處罰條例第三十五條第一項第一款規定，裁處行為
      人罰鍰之行政罰。
（三）再按緩起訴期間內，有下列情形之一者，檢察官得依職權
      或依告訴人之聲請撤銷原處分，繼續偵查或起訴：1.於期
      間內故意更犯有期徒刑以上刑之罪，經檢察官提起公訴者
      。2.緩起訴前，因故意犯他罪，而在緩起訴期間內受有期
      徒刑以上刑之宣告者。3.違背第二百五十三條之二第一項
      各款之應遵守或履行事項者，刑事訴訟法第二百五十三條
      之三第一項定有明文。故經檢察官為緩起訴處分者，於緩
      起訴之猶豫期間內，最終是否會被檢察官提起公訴，尚未
      終局確定，即緩起訴處分於猶豫期間內尚未具有實質確定
      力，檢察官於該猶豫期間內，尚得對被告為繼續觀察，如
      被告顯無反省警惕之情或根本欠缺反省警惕之能力，檢察
      官仍得依職權或依告訴人之聲請，將該緩起訴處分撤銷。
（四）至行政罰法第二十六條明定「一事不二罰原則」，即應受
      行政罰之行為如經不起訴處分或為無罪、免訴、不受理、
      不付審理之裁判「確定」者，始得依違反行政法上義務規
      定裁處之，並未明文規定包括緩起訴處分在內，惟依行政
      罰法第二十六條第二項之立法意旨以觀，必須待緩起訴處
      分實質確定時，被告才終局確定免於遭受刑事訴追，原處
      分機關始得為行政裁罰，亦即在緩起訴處分之猶豫期間期
      滿前，該緩起訴處分仍有被撤銷之可能，此時原處分機關
      若依法為行政裁決，將使受處分人有同時遭受行政處罰及
      刑事訴追之危險，顯與行政罰法第二十六條規定之立法意
      旨相悖。且查，刑事訴訟法第二百五十三條之二規定，命
      被告為金錢給付、勞務給付及處遇措施的部分，應得被告
      之同意（因涉及被告之人身自由及財產的拘束，且產生未
      經裁判即終局處理案件之實質效果，自應考慮被告之意願
      ）。至於命被告為金錢給付部分，並得為民事強制執行名
      義。無論檢察官課以被告以上何種負擔或指示，此等負擔
      或指示雖非「刑罰」，但仍是一種「特殊的處遇措施」，
      會產生未經裁判即終局處理案件之實質效果，亦即性質上
      已係實質的制裁，造成被告權利即財產減少及自由受限的
      影響；且緩起訴處分所定緩起訴期間期滿後，該緩起訴處
      分將發生禁止對已為緩起訴處分之同一犯罪事實再行起訴
      之效力，即所謂「緩起訴處分之實體（實質）確定力」；
      因之，緩起訴處分所定緩起訴期間期滿後，該緩起訴處分
      乃發生實質確定力。故檢察官所為對於受處分人之緩起訴
      處分，實已產生實質刑罰之效果。至於絕對之不起訴處分
      ，則自處分確定時起即發生實體上之確定力，不若緩起訴
      處分於緩起訴處分之期間（即猶豫期間）僅發生形式之確
      定力；另相對不起訴處分（即刑事訴訟法第二百五十三條
      ），於不起訴處分確定時，即產生禁止再訴之實體確定力
      ，且與緩起訴處分具有相當重疊性，亦即得為緩起訴處分
      的範圍均包含相對不起訴處分的範圍，同時緩起訴處分形
      式確定後，依刑事訴訟法第二百六十條規定，仍未發生禁
      止再訴之實體確定力，在效果上有很大之不同。因之，緩
      起訴處分自不宜與不起訴處分等同視之，於理甚明。
（五）又我國關於不起訴處分與緩起訴處分之規定，多見於刑事
      訴訟法，於該法法例之用語，均個別明列之，如刑事訴訟
      法第二百五十五條第一項、第二百五十九條、第二百六十
      條均屬之；易言之，在我國刑事訴訟法之體例上，並無將
      「不起訴處分」一詞包含「緩起訴處分」之情形。再依我
      國刑事訴訟法第二百五十三條之一規定，有關緩起訴處分
      ，需具備(1)犯罪嫌疑充足，(2)斟酌刑法第五十七條所列事
      項，(3)為公共利益之維護，(4)以緩起訴為適當者（即適當
      性）等要件；尚與不起訴處分之要件有間；因之，倘認行
      政罰法第二十六條第二項規定之「不起訴處分」包含「緩
      起訴處分」之情形，是否已逾文義解釋之範圍，實有疑問
      。況關於緩起訴處分之要件、裁量之基準，與不起訴處分
      相較，均多有不同，至多應僅得視緩起訴處分為暫緩起訴
      之處分，而非不起訴處分。另行政罰法第二十六條第二項
      規定既未明文包含「緩起訴處分」之類型，而對於人民不
      利益之規定本不得任意加以擴張其適用，自不宜逕認行政
      罰法第二十六條第二項之規定於經緩起訴處分之情形亦有
      適用，始為允當，並符其立法理由。
（六）又按法官依據法律獨立審判，憲法第八十條載有明文，各
      機關依其職掌就有關法規為釋示之行政命令，法官於審判
      案件時，固可予以引用，但仍得依據法律，表示適當之不
      同見解，並不受其拘束；司法行政機關所發司法行政上之
      命令，如涉及審判上之法律見解，僅供法官參考，法官於
      審判案件時，亦不受其拘束（司法院大法官會議第二一六
      號解釋意旨參照），是法務部九十五年五月二十五日法律
      字第○九五○七○○三九三號函及交通部九十五年七月十
      七日交路字第○九五○○○六九八六號函雖謂：行政罰法
      第二十六條第二項所稱「不起訴處分」包括「緩起訴處分
      」、「緩起訴處分乃附帶條件的不起訴處分，亦即是不起
      訴的一種」等語云云；惟細繹上揭公函內容，並未具體說
      明其法理及規範依據為何，則基於上述之說明及司法院大
      法官會議釋字第二一六號解釋之意旨，本院自得依據學理
      、法律規範，妥為解釋認定。且行政罰法第二十六條第二
      項乃例外得裁處行政秩序罰之補充規定，參諸該條文係將
      「不起訴處分」、「無罪」、「免訴」、「不受理」、「
      不付審理」等不能證明刑事被告犯罪或未曾使其實際接受
      刑罰之情形逐一臚列，顯然與該條第一項所指發生處罰競
      合之前提要件尚有未合，故有第二項仍依違反行政法上義
      務規定裁處之必要。而緩起訴處分既非不能證明行為人之
      犯罪事實，且有支付一定金額之實質處罰，自與上開行政
      罰法第二十六條第二項列舉之不起訴處分等情形迥然有別
      ，仍無從遽為比擬而為相同之處置。如若不然，則刑事被
      告如經法院循審判程序判處罰金或得以易科罰金之拘役或
      有期徒刑，均得以援用行政罰法第二十六條第一項之規定
      ，免於處以行政秩序罰之雙重不利益；至於藉由緩起訴處
      分而節省司法資源者，在基於實質懲罰目的而其財產權遭
      受剝奪之餘，卻仍需繳納一定金額之行政罰鍰，其結果勢
      必降低刑事被告接受緩起訴處分之意願，而反噬緩起訴處
      分替代繁複刑事審判程序之制度性機能。準此以言，行政
      罰法第二十六條第二項既未將緩起訴處分列舉其中，本於
      「例外規定從嚴解釋」之法理及前揭說明，自不能將條文
      中「不起訴處分」之範圍，擴及於性質顯不相同之「緩起
      訴處分」，附此敘明。
（七）而道路交通管理處罰條例第三十五條所規定之裁處含有罰
      緩與吊扣駕照之處分，二者分屬行政罰法法理中之裁罰含
      有對於過去違反義務行為處罰之秩序罰，以及對於預防將
      來再犯危險之管制罰；而前者對於過去義務違反而為秩序
      罰之目的與刑事制裁所欲達到保護交通安全之目的相同，
      二者既為相同之目的，則處以較重之刑事制裁已足，無重
      複處罰之必要。故對於性質相同之金錢裁罰，已依懲罰作
      用較強之刑事法律制裁後，即無再依行政法為相同處罰之
      理（臺灣高等法院臺中分院九十五年度交抗字第四七七號
      、第一０六六號、第一０七四號、九十七年度交抗字第七
      號裁定亦採同旨）。
（八）綜上，自行政罰法第二十六條規定之立法意旨為有利於行
      為人之解釋，宜認應受行政裁罰之行為，關於「罰鍰」部
      分，同一事實如經緩起訴處分確定，且緩起訴期滿未經撤
      銷者，亦有行政罰法第二十六條所定一事不二罰原則之適
      用。
五、依上開說明，受處分人雖有於上開時、地酒後駕駛自用小客
    車，違反道路交通管理處罰條例第三十五條第一項第一款規
    定之違規行為，惟受處分人上開酒後駕車之行為，係屬同時
    觸犯刑事法律及違反行政法上義務規定之行為，揆諸前揭規
    定與說明，罰鍰部分應依刑事法律處罰之，況受處分人此次
    酒後駕車之行為，業經臺灣臺中地方法院檢察署檢察官為緩
    起訴處分，受處分人並已依該緩起訴處分書向財團法人南投
    縣博幼社會福利慈善事業基金會支付五萬元確定在案，此有
    臺灣臺中地方法院檢察署檢察官九十七年度偵字第七○一一
    號緩起訴處分書、執行緩起訴處分命令通知書、緩起訴處分
    金收據、第一商業銀行存款存根聯（均影本）各一份在卷可
    稽，此固非刑法所定刑罰之種類，然已對受處分人名譽、心
    理產生相當制約並影響受處分人財產上之權利，亦應可實質
    該當行政罰法第二十六條第一項之「依刑事法律」之處罰。
    據此，原處分機關依道路交通管理處罰條例第三十五條第一
    項第一款規定，對受處分人上開酒後駕車之違規行為予以裁
    罰時，除其行為應處以其他種類行政罰即吊銷駕駛執照部分
    及施以道安講習部分，仍得予以裁處外，就受處分人違反行
    政法上義務而受罰鍰四萬九千五百元部分，依行政罰法第二
    十六條第一項前段規定，即應依刑事法律處罰之，不得再依
    上揭道路交通管理處罰條例等規定裁罰之，是受處分人此部
    分之異議為有理由。原處分就此未予詳查，據予裁罰，尚有
    未洽。末按道路交通管理處罰條例第三十五條第一項之裁罰
    基準為新臺幣一萬五千元以上六萬元以下罰鍰，而受處分人
    因同一酒後駕車行為，向財團法人南投縣博幼社會福利慈善
    事業基金會支付五萬元，已逾道路交通管理處罰條例第九十
    二條第三項所定最低裁罰基準即四萬九千五百元，並無同條
    例第三十五條第八項之適用，附此敘明。
六、關於吊扣駕駛執照十二個月及施以道安講習部分，係對於預
    防再犯之行政罰，乃為抑止酒後駕車之不法行為，維護道路
    交通用路權人之生命、身體之安全法益，依行政罰法第二十
    六條第一項但書之規定，固得裁處之。惟豐原監理站於九十
    七年三月十三日，已以豐監稽違字第裁六三─ＨＣ0000
    000號裁決書，裁處吊扣普通小型車駕駛執照一年、施以
    道安講習，並於同日執行吊扣受處分人普通小型車駕駛執照
    ，至九十八年三月十二日期滿等情，有上開裁決書、駕駛執
    照吊扣執行單在卷可佐，是原處分關於「吊扣駕照十二個月
    ，並施以道安講習」部分之裁罰，顯屬重複裁罰，於法即有
    未合。
七、綜上所述，受處分人異議一部有理由（關於裁處罰鍰部分）
    、一部無理由（關於吊扣駕照十二個月，並施以道安講習部
    分），惟原處分既有前開違誤即屬無可維持，應由本院撤銷
    原處分，並為受處分人不罰之諭知，以資適法。
八、據上論斷，應依道路交通管理處罰條例第八十七條第二項，
    道路交通案件處理辦法第二十條前段，裁定如主文。
中    華    民    國    98    年    5     月    18    日
                  交通法庭  法  官  王世華
以上正本證明與原本無異。
如不服本裁定應於送達後五日內向本院提出抗告狀 (應附繕本)
並敘述抗告之理由。
                            書記官  蕭訓慧
中    華    民    國    98    年    5     月    18    日


司法院資訊處製作；財團法人民間司法改革基金會備份。
